【裁判字號】    92,交聲,19
【裁判日期】    920226
【裁判案由】    違反道路交通管理處罰條例聲明異議
【裁判全文】
臺灣基隆地方法院刑事裁定                          九十二年度交聲字第一九號
    原處分機關  交通部公路總局臺北區監理所基隆監理站
    異  議  人
    即受處分人  甲○○  女四十.
    代  理  人  莊永盛  男四十.
右列受處分人因違反道路交通管理處罰條例案件，對於交通部公路總局臺北區監理所
基隆監理站於中華民國九十二年一月二日所為之裁決（原處分案號：基監字第裁四二
─ＣＧ0000000號）聲明異議，本院裁定如左：
    主      文
原處分撤銷。
甲○○不罰。
    理      由
一、原處分意旨略以：異議人即受處分人甲○○（下稱異議人）所有之車號六Ｇ─○
    六五八號自用小客車於民國九十一年九月二十二日晚間六時五十六分許，在臺北
    縣金山鄉○○道與陽金路口，被警以北縣警交字第ＣＧ0000000號通知單
    舉發闖紅燈，有採證照片為證，爰依道路交通管理處罰條例第五十三條第一項之
    規定，裁處異議人罰鍰新臺幣（下同）二千七百元。
二、聲明異議意旨略以：前開車輛雖登記為異議人甲○○所有，但當時之實際駕駛人
    為其配偶莊永盛。莊永盛駕車行經該路口，原本行駛外側右轉專用車道擬右轉彎
    ，但忽遭右側一輛不詳車號之自用小客車逼往中間直行車道後，遇紅燈不及煞車
    ，且因該路口設有右轉彎專用燈，莊永盛乃自中間直行車道右轉彎，並非闖紅燈
    直行，異議人對於前開裁決自難甘服，爰依法請求撤銷原處分等語。
三、按「汽車駕駛人，行經有燈光號誌管制之交岔路口闖紅燈者，處新臺幣一千八百
    元以上五千四百元以下罰鍰。」道路交通管理處罰條例第五十三條定有明文，該
    法條明白規定以「汽車駕駛人」為處罰對象，並無汽車駕駛人不明時例外處罰「
    汽車所有人」之規定，此乃因汽車駕駛人始為交通違規事件之違規行為人，汽車
    所有人就汽車駕駛人之交通違規事件若無可歸責之情事，則本於行為人應對其行
    為負責之原理原則，違規處罰自不應擴及於並無違規事實之汽車所有人，如此始
    符交通立法確保行車安全之本旨，合先敘明。
四、經查：前開自用小客車雖登記為異議人甲○○所有，然該車遭舉發時之實際駕駛
    人為其配偶莊永盛之事實，業經莊永盛到庭自認明確（詳見本院九十二年二月二
    十四日訊問筆錄），衡諸一般夫妻購車，為節省部分保險費（按：在一般正常情
    況下，女性汽車所有人應繳之保險費較男性汽車所有人應繳之保險費低廉），故
    而將汽車所有權登記於妻名下，實際上均由夫駕駛使用之情況甚為普遍，異議人
    之配偶莊永盛既已到庭自認為實際駕駛人，基於一般人不會無端自陷於受行政處
    罰危險之常態，堪信其此項辯解為真實。原處分機關雖依違反道路交通管理事件
    統一裁罰基準及處理細則第十一條第一項第三款「逕行舉發者，應按已查明之資
    料填註車牌號碼、車輛種類、車主姓名或地址，並於通知單上方空白處加註逕行
    舉發之文字後，由舉發機關送達被通知人。」、第二十四條「逕行舉發違反道路
    交通管理事件，經汽車所有人依通知單之應到案日期前到案，並告知違規駕駛人
    姓名、身分證統一編號及住址者，處罰機關應即另行通知違規駕駛人到案依法處
    理；逾應到案日期，處罰機關應依本條例第十五條第三項規定處罰該汽車所有人
    。」之規定，處罰汽車所有人即本件異議人，惟按違反道路交通管理事件統一裁
    罰基準及處理細則係依據道路交通管理處罰條例第九十二條第三項之授權，由交
    通部會同內政部定之（意即「道路交通管理處罰條例」為授權母法，「違反道路
    交通管理事件統一裁罰基準及處理細則」為經授權制定之子法），故違反道路交
    通管理事件統一裁罰基準及處理細則所規定之法文要件，依法不得逾越母法即道
    路交通管理處罰條例之規定，亦即違反道路交通管理事件統一裁罰基準及處理細
    則不得自行創設較道路交通管理處罰條例所規定更不利於當事人之構成要件，否
    則即有子法規定逾越母法規定之違法無效情事。違反道路交通管理事件統一裁罰
    基準及處理細則第二十四條之所以規定汽車所有人未於應到案日期前告知違規駕
    駛人姓名、身分證統一編號或住址時，處罰機關應處罰該汽車所有人，立論點在
    於避免汽車所有人未能按時配合提供實際汽車駕駛人之資料俾供處罰機關進行處
    罰時，處罰機關於程序上即無從處理該案件而生行政窒礙難行之流弊，故規定於
    此情況下得直接以汽車所有人為處罰對象。斯時，若汽車所有人甘服該處罰，案
    件因此確定，若汽車所有人不服該處罰，並進而提供實際汽車駕駛人之資料，則
    處罰機關依道路交通管理處罰條例第五十三條之規定，仍應查明「汽車駕駛人」
    究為何人而依法處罰之，非謂汽車所有人只要逾期未提供汽車駕駛人之資料，則
    道路交通管理處罰條例第五十三條之規定即因違反道路交通管理事件統一裁罰基
    準及處理細則第二十四條之規定擴及處罰汽車所有人。從而，本件汽車駕駛人既
    非異議人，原處分機關遽以無違規情事之汽車所有人為裁罰對象，進而爰引道路
    交通管理處罰條例第五十三條之規定裁處異議人罰鍰二千七百元，即難認為允洽
    故本件異議針對異議人非實際汽車駕駛人部分為有理由，原處分即應予撤銷，另
    由本院為異議人不罰之諭知。至於異議人之配偶莊永盛有無違反交通法規情事，
    應由原處分機關另為妥適之調查與處理，併此說明。
五、據上論斷，應依道路交通案件處理辦法第二十條，裁定如主文。
中      華      民      國    九十二    年      二      月    二十六    日
                                    臺灣基隆地方法院交通法庭
                                        法    官  蔡  佳  玲
右正本證明與原本無異。
對於本件裁定如有不服，應於收受送達後五日內，向本院提出抗告書狀，敘述抗告之
理由，抗告於臺灣高等法院。
                                  書 記 官  劉  珍  珍
中      華      民      國    九十二    年      二      月    二十六    日


司法院資訊處製作；財團法人民間司法改革基金會備份。
